【裁判字號】    98,交聲,161
【裁判日期】    990923
【裁判案由】    聲明異議
【裁判全文】
臺灣臺南地方法院刑事裁定             98年度交聲字第161號
移送機關    交通部公路總局嘉義區監理所麻豆監理站
異議人即
受處分人    甲○○
上列異議人即受處分人因違反道路交通管理處罰條例案件，對於
交通部公路總局嘉義區監理所麻豆監理站民國98年1月22日所為
之裁決處分（處分案號：麻監裁罰字第裁75-M00000000號）聲明
異議，本院裁定如下：
    主    文
原處分關於罰鍰新臺幣陸仟元部分撤銷。
上開撤銷部分，甲○○不罰。
其餘異議駁回。
    理    由
一、原處分意旨略以：受處分人即異議人甲○○（下稱異議人）
    駕駛車牌號碼1783-KB號自用小客車，於民國97年11月30日
    21時15分許，在臺南縣七股鄉○○村○○○○道17.8公里三岔
    路口處，與由第三人劉芝秀所騎乘之車牌號碼AVY-899號重
    型機車發生擦撞，致劉芝秀人車倒地，並受有臉部挫傷併撕
    裂傷及擦傷、右小腿挫傷、左手腕、腳踝及足部擦傷之傷害
    ，異議人肇事後，未下車察看，亦未對劉芝秀採取必要救護
    措施及依規定處置，並通知警察機關處理而逕為逃逸，且未
    留下任何資料，經臺南縣警察局佳里分局（下稱舉發機關）
    警員循線通知異議人到局製作筆錄後，予以製單舉發，嗣經
    移送機關即交通部公路總局嘉義區監理所麻豆監理站（下稱
    原處分機關）依道路交通管理處罰條例第62條第3項（原處
    分漏載第3項）、第4項、第67條第3項（原處分漏載第67條
    第3項）及違反道路交通管理事件統一裁罰基準表之規定，
    裁處異議人罰鍰新臺幣（下同）6,000元，吊銷駕駛執照，1
    年內禁考等語。
二、聲明異議意旨略以：異議人不知有車禍，所以繼續往前行駛
    ，大約1分鐘有人告知有車禍，異議人說在哪裡，然後請該
    人將車牌號碼抄起來，異議人馬上過去，但因現有很多假車
    禍真詐財，且異議人個子不高，車上還有異議人之母親，異
    議人怕危險，所以就打電話給朋友叫朋友跟異議人過去，大
    約數分鐘後，三股派出所員警就打電話給異議人，異議人就
    過去了，後來也去醫院，異議人有意跟對方和解，但對方要
    求的金額太多，後來異議人到交通組做筆錄，看了一下照片
    ，覺得跟事實有差異，異議人真的不知道，如果要逃，異議
    人哪會慢慢開，還打開窗戶跟該人講話，為此聲明異議等語
    。
三、按汽車駕駛人駕駛汽車肇事致人受傷或死亡者，應即採取救
    護措施及依規定處置，並通知警察機關處理，不得任意移動
    肇事汽車及現場痕跡證據，違反者處3,000元以上9,000元以
    下罰鍰；前項駕駛人肇事致人受傷而逃逸者，吊銷其駕駛執
    照，1年內不得考領駕駛執照，道路交通管理處罰條例第62
    條第3項前段、第4項前段、第67條第3項分別定有明文。其
    立法本旨係在增進行車安全、保護他人權益，以維持社會秩
    序。蓋道路交通事故發生後，有受傷或死亡之情形者，應即
    時救護或採取必要之措施，以防損害範圍之擴大。如駕駛人
    於肇事後，隨即駕車逃離現場，不僅使肇事責任認定困難，
    更可能使受傷之人喪失生命，自有從嚴處理之必要。職是之
    故，汽車駕駛人駕駛汽車發生交通事故，不論其責任之歸屬
    為何，即有義務留在肇事現場，採取救護或其他必要措施，
    並向警察機關報告，以保護他人權益，同時釐清肇事責任，
    自不待言。且道路交通管理處罰條例第62條第4項之意旨，
    蓋以道路交通事故之發生，常非於己之鄰親家里，時有告救
    不能情事，乃科以肇事者須即採取救護或其他必要措施，並
    應向警察機關報告之法定義務，以防因就醫延誤致生無謂傷
    亡，並俾得通知傷亡者家屬到場，以明責任，是凡肇事人於
    行車肇事致人受傷或死亡，未即採取救護或其他必要措施，
    並向警察機關報告，即駕車駛離現場者，均應依該規定處罰
    。
四、經查：
  (一)異議人於上揭時、地駕駛車牌號碼1783-KB號自用小客車，
    因肇事致被害人劉芝秀受傷後，未對劉芝秀採取救護措施及
    依規定處置，亦未通知警察機關處理，即任意移動肇事汽車
    及現場痕跡證據離去，嗣經舉發機關警員循線通知異議人到
    局製作筆錄後，予以製單舉發，並經原處分機關裁處如前所
    述之裁罰等情，有臺南縣警察局97年12月12日南縣警交字第
    M00000000號舉發違反道路交通管理事件通知單及原處分機
    關98年1月22日麻監裁罰字第裁75-M00000000號裁決書各1份
    附卷可稽。
  (二)異議人雖辯稱其不知有發生車禍，懷疑是假車禍真詐財，其
    經人告知發生車禍時，有要馬上過去，後來員警打電話給異
    議人，異議人就過去了，其無肇事逃逸的意思等語，然查：
    1.證人即被害人劉芝秀於99年8月17日於本院98年度交訴字
      第104號案審理時到庭結證稱：「（97年11月30日晚上9點
      15分左右，妳騎機車在七股鄉○○村○○○○道17.8公里岔
      路口有發生車禍？）是。」、「（妳是否記得當時有無什
      麼人跟妳同行？）我騎摩托車，證人開車在後面。」、「
      （是哪一位？）蘇威獎。」、「（妳騎機車在前面，蘇威
      獎開車在後面跟？）對」、「（那一天的車禍是怎麼樣發
      生？）那天像平常一樣的騎車，感覺有一台車一直向我的
      方向逼近，我直接的反應是我要閃這一台車，他好像要右
      轉，所以他一直往我的車身擠，我只好跟他一起右轉，我
      已經被他逼到沒有路，因為我的右邊是住家的障礙物，他
      的車頭又一直朝我的車身追撞，我就知道我一定會被他撞
      倒，因為沒有路了，只好被他撞了。」、「（妳是有被那
      輛車子撞到才倒地？）是。」、「（妳倒地之後，妳有無
      看到撞到妳的那輛汽車是停下來，或是往那一個方向開走
      ？）我有感覺到他有停頓之後又往另外一個方向走，因為
      他本來就是在岔路口右轉，可是之後他改車道。」、「（
      在發生撞擊前，當時的車流怎麼樣？）當時的車流應該只
      有我們三台車、」、「（妳在撞擊前，就已經發現被告的
      汽車了嗎？）撞擊前就發現有一台車一直逼近。」、「（
      他在妳的什麼方向？）他在我的左後方。」、「（在發生
      撞擊前，妳們兩車都有開大燈嗎？）有。」、「（妳如何
      知道被告的汽車是要做右轉彎？）因為他離我的車身太靠
      近了，那已經不是常理的距離了。」、「（他的車道已經
      切進來妳的機車道了？）他已經切了。」、「（他當時有
      無打方向燈？）沒有。」、「（當時你們兩車撞擊的力道
      是多大？）蠻大的，我感覺的出來，我的頭部一直在磨地
      。」、「（妳說擦撞的那一剎那，妳感覺很大聲？）附近
      的居民全部都跑來，應該聲音不小。」等語（見本院98年
      度交訴字第104號卷第85頁至88頁背面）。
    2.又證人蘇威獎亦於同日審理時到庭結證稱：「（97年11月
      30日晚上9點15分左右，你是否跟劉芝秀兩個人各騎一輛
      機車，從七股鄉○○村○○○○道過去？）我是開車在後面
      ，劉芝秀是騎摩托車在前方。」、「（那一天你跟劉芝秀
      的機車騎到路口之前，你們有無注意到前方或是左邊、右
      邊有無車輛過來？）那條路很直，晚上幾乎沒有什麼車子
      ，甲○○的車子在之前很遠的地方，我們的出發地在西港
      ，在西港往海埔的地方沒有多久，我們就有會車了，他一
      直跟我們都是平行一直開，已經開了很遠一段路，在岔路
      口我們才發生車禍，之前已經有注意到這部車，但是我並
      不知道他的行進方向。」、「（那一天是怎樣發生車禍？
      ）以我知道的點，我們之前就已經並行，我的汽車都跟在
      劉芝秀後面一直直行，我們的方向都是保持直行，到了岔
      路口的時候，甲○○的車子突然要右轉就撞到劉芝秀的車
      子，之前我們都是直行，甲○○撞到劉芝秀之後，才發生
      事故。」、「（你當時看到甲○○要右轉進去岔路口的時
      候，你有無看到甲○○是怎麼撞到劉芝秀？）我在後方是
      親眼看到，甲○○跟劉芝秀的車子兩台都是直行，甲○○
      突然右轉，因為劉芝秀突然看到車子要往她的方向靠近，
      可是甲○○的車子車速比較快，面積也比較大，劉芝秀也
      沒有辦法閃過，就從側面撞擊。」、「（撞到以後，你又
      看到什麼事情？）撞到的瞬間，我已經看到劉芝秀的機車
      跟人已經翻出去在地上滑行，甲○○的汽車只稍微停一下
      ，馬上就直走，他本來是要右轉。我當時沒有記下甲○○
      的車牌，當下我只好追上去我才能夠記下他的車牌，記到
      車牌後，我才迴轉把車子停在車禍現場，不要讓後方車輛
      繼續追撞到劉芝秀，我追甲○○時，甲○○的車速很快，
      至少有110至120左右，追了大概有3、4公里，甲○○並沒
      有停車的跡象，我就一直按喇叭按很久，他才在路邊停車
      ，我停在後面，先把車牌記下後跟他講『發生事故了，你
      還不趕快迴轉。』甲○○的車內有女生的聲音跟我講『OK
      ，我們知道了，我們要回去了。』當時我就想說他應該會
      馬上回來，我就沒有管他們，我馬上回到車禍現場。」、
      「（對方女人的聲音有無叫你把車牌記下來？）我是沒有
      聽到叫我把車牌記下來，她只是說她知道發生事故這件事
      情了，她要迴轉了。」、「（你追上被告甲○○的汽車以
      後，你是不是又返回現場？）是。」、「（你從追到被告
      甲○○汽車到返回現場，花了多久的時間？）大概3至5分
      鐘」、「（你回到現場以後，多久才離開現場？）大概半
      個小時左右，等警察跟救護車來我們就馬上走了。」、「
      （你走得時候，現場還有警察在處理，還是還有救護車在
      現場？）我離開的時候，警察還在現場。」、「（現在我
      們確定被告有無可能有返回到現場，你是說沒有？）我並
      不知道，至少我在現場的當時，並沒有看到被告。」、「
      （你趕回現場有3、4分鐘，你停留在現場至少有半小時的
      時間？）對。」、「（依照這種距離，被告如果慢慢開，
      有無可能開到現場？）應該早就到了。」等語（見本院98
      年度交訴字第104號卷第75頁背面至83頁背面）。
    3.經審酌證人劉芝秀與蘇威獎上開證詞，其二人之證詞相互
      吻合，應堪採信。再觀之本件肇事車輛之照片，其中異議
      人所駕駛之汽車右側車身與被害人劉芝秀所駕駛之機車均
      有大面積之擦撞痕，且位置相符，（見警卷第39、41、42
      、43頁），足認異議人所駕駛之汽車確實有與劉芝秀所駕
      駛之機車發生擦撞，再依擦撞位置及面積觀之，二車擦撞
      時異議人應會感覺車輛有所震動，且擦撞所發出之聲響亦
      非輕微至無法察覺，況證人劉芝秀之機車因擦撞後倒地，
      在路面留下13.4公尺長之刮地痕，亦有上開道路交通事故
      現場圖可稽（見警卷第22頁），此必發生巨大摩地聲響，
      而在夜間人車稀少甚為安靜之該道路上，異議人豈會無法
      聽聞，是異議人辯稱其不知有發生車禍之詞，尚難採信。
    4.至證人即異議人之母林玟伶於本院刑事庭固證稱：到岔路
      口時候並沒有聽到碰撞或倒地的聲音，其未聽到喇叭聲，
      但有聽到一個人喊說「停車、停車」，其沒有跟該人說車
      號，但有叫他把車牌抄下來，後來其正常一直開，那個人
      就不知道開去哪裡云云（見本院98年度交訴字第104號卷
      第90頁背面至第91頁背面），經核有違常理，且與上開認
      定不符，要難採為有利異議人之事證。
    5.又異議人辯稱其懷疑是假車禍真詐財云云，惟查，依上開
      事證觀之，既然證人蘇威獎告知車禍後隨即離開，異議人
      與其母林玟伶欲確認是否假車禍真詐財，只要下車察看車
      身有無新的擦撞痕跡即可判斷是否有無發生車禍，是異議
      人此部分之辯詞，顯與常理相違，應無可採。
    6.依上所述，本院審酌即使異議人確實因車內門窗緊閉不知
      發生擦撞事故，至少在證人蘇威獎將之攔停告知發生事故
      時已明確知悉肇事，即應立即返回現場，然異議人卻捨此
      不為，並繼續往前開，遲至員警循線查得其身分並以電話
      通知後始返回，其有肇事逃逸之故意，應堪確定。
  (三)再按95年2月5日生效之行政罰法第26條第1項規定，一行為
    同時觸犯刑事法律及違反行政法上義務規定者，依刑事法律
    處罰之。但其行為應處以其他種類行政罰或得沒入之物而未
    經法院宣告沒收者，亦得裁處之。究其立法目的，無非以一
    行為同時觸犯刑事法律及違反行政法上義務規定時，由於刑
    罰與行政罰同屬對不法行為之制裁，而刑罰之懲罰作用較強
    ，故依刑事法律處罰，即足資警惕時，實無一事二罰再處行
    政罰之必要，且刑事法律處罰，由法院依法定程序為之，較
    符合正當法律秩序，應予優先適用，但罰鍰以外之沒入或其
    他種類行政罰，因兼具維護公共秩序之作用，為達行政目的
    ，行政機關仍得併予裁處。
  (四)查原處分機關固以異議人駕駛汽車肇事致人受傷而逃逸之違
    規行為，於98年1月22日裁處異議人罰鍰6,000元，吊銷駕駛
    執照，1年內禁考之處分，然異議人因同一行為涉犯刑法第
    185條之4之肇事逃逸罪嫌，經本院於99年8月31日以98年度
    交訴字第104號刑事判決判處有期徒刑10月，此有異議人之
    臺灣高等法院被告前案紀錄表1份附卷可稽，復經本院依職
    權調閱本院98年度交訴字第104號交通事件全卷查明屬實。
    是異議人上開駕車肇事致人受傷而逃逸之行為，既經本院依
    刑事法律之規定予以判處有期徒刑，揆諸前開一行為不二罰
    原則，自不宜再依道路交通管理處罰條例第62條第3項規定
    科處罰鍰。
  (五)至原處分機關對異議人裁處吊銷駕駛執照，1年內禁考之處
    分，乃裁罰性之不利處分，為維護交通安全，加強救護，減
    少被害人之死傷，促使駕駛人於肇事後，能對被害人即時救
    護，故依行政罰法第26條第1項但書之規定，仍得裁處之，
    是原處分機關此部分之裁決，核無不當，併予敘明。
五、綜上所述，原處分機關就異議人所處罰鍰6,000元部分之行
    政裁罰，即有未洽，應由本院撤銷該部分處分並就該部分為
    異議人不罰之諭知；至於原處分中吊銷駕駛執照，1年內禁
    考之處分，於法並無違誤，從而，此部分之異議為無理由，
    應予駁回。
六、據上論結，依道路交通管理處罰條例第87條第2項、道路交
    通案件處理辦法第19條、第20條前段，裁定如主文。
中    華    民    國    99    年    9     月    23    日
                      交通法庭  法  官  林福來
以上正本證明與原本無異。
如不服本裁定，應於收受送達後5日內向本院提出抗告狀。（應
附繕本）
                                書記官  李淑惠
中    華    民    國    99    年    9     月    23    日

司法院資訊處製作；財團法人民間司法改革基金會備份。
